【裁判字號】    97,上易,96
【裁判日期】    970618
【裁判案由】    返還不當得利
【裁判全文】
臺灣高等法院高雄分院民事判決          97年度上易字第96號
上  訴  人  甲○○
被上訴人    黃麗華即祭祀公業黃五六公之管理人
訴訟代理人  黃奉彬律師
上列當事人間返還不當得利事件，上訴人對於民國97年3 月24日
臺灣屏東地方法院96年度訴字第84號第一審判決提起上訴，本院
於97年6 月4 日言詞辯論終結，判決如下：
    主  文
上訴駁回。
第二審訴訟費用由上訴人負擔。
  事實及理由
一、本件上訴人主張：上訴人於民國81年8 月10日向祭祀公業黃
    五六公（當時之管理人黃國棟）購買坐落屏東縣內埔鄉○○
    ○段220 號、220 之3 號及220 之4 地號等3 筆土地（下稱
    系爭土地），並簽訂不動產買賣契約憑證（下稱系爭買賣契
    約），約定買賣價金新臺幣（下同）57,091,400元，上訴人
    於簽約當日給付訂金20,000,000元予祭祀公業黃五六公當時
    之管理人黃國棟，因祭祀公業黃五六公之部分派下員不同意
    出賣系爭土地，黃國棟為順利辦理系爭土地之所有權移轉登
    記，乃於82年2 月24日以祭祀公業黃五六公為提存名義人，
    以其派下員即訴外人黃秀吉、黃乙鴻、黃麗華、黃秋雄、黃
    森鴻、黃幹雄、黃滿雄、黃三成、黃聰榮、黃聰光、黃克昌
    、黃金瑛（下稱黃金瑛等12人）為提存物受取人，每人各提
    存284,177 元，合計提存3,410,124 元，作為黃金瑛等12人
    所應受分配之買賣價金，其餘價金37,091,400元，上訴人亦
    已依約於辦理所有權移轉登記完畢時即83年3 月28日給付予
    派下員即訴外人黃接鴻、黃金生、黃金森、黃興發、黃秋展
    、黃木雄、黃丙全、黃國棟（下稱黃國棟等8 人）。詎祭祀
    公業黃五六公之現任管理人黃麗華竟對上訴人及訴外人黃文
    瑞向臺灣屏東地方法院提起塗銷系爭土地所有權移轉登記之
    訴，經該院以84年度重訴字第33號判決祭祀公業黃五六公之
    管理人黃麗華勝訴，上訴人及訴外人黃文瑞不服，提起上訴
    ，亦經本院以86年度重上更(一)字第42號判決上訴駁回確定，
    上訴人受敗訴判決確定後，已依該確定判決移轉系爭土地之
    所有權予祭祀公業黃五六公。然就上開買賣價金，上訴人已
    分別於85年8 月16日、88年11月9 日取回30,000,000元及40
    0,000 元，並以黃國棟等8 人為被告，提起返還不當得利訴
    訟，請求黃國棟等8 人給付23,652,568元，業經最高法院判
    決上訴人勝訴確定，因而取回23,652,568元；復以訴外人即
    派下員黃秀吉、黃麗華、黃幹雄、黃滿雄、黃三成、黃聰榮
    、黃金瑛、黃克昌之繼承人即黃勝信、黃卓波、黃權書等3
    人（下稱黃權書等3 人）、黃秋雄之繼承人即邱櫻妹、黃正
    文、黃書文、黃尹文等4 人（下稱黃尹文等4 人）為被告，
    提起返還不當得利訴訟，業經臺灣屏東地方法院以94年度訴
    字第425 號判決確定，除黃麗華、黃幹雄因抗辯渠等業已將
    該領取之提存金繳還祭祀公業黃五六公而遭駁回外，訴外人
    黃秀吉、黃滿雄、黃三成、黃聰榮、黃金瑛應各給付上訴人
    253,236 元；及黃權書等3 人應給付上訴人253,236 元、黃
    尹文等4 人應給付上訴人253,236 元。上訴人除上開已取回
    之價金、因判決確定而能獲償之金額、及加計訴外人黃乙鴻
    、黃森鴻、黃聰光所提領之提存金額，總計56,584,928元〔
    30,000,000元+4 00,000 元+23,652,568 元+ （253,236 ×
    5）+（253,236 ×2）+（253,236 ×3）=56,584,928〕外，
    尚有餘額506,472 元（即黃麗華、黃幹雄提領提存金後，交
    還予被上訴人之部分，即253,236 元x2=506,472元）未獲返
    還，上訴人與祭祀公業黃五六公間之系爭買賣契約既不生效
    力，而黃麗華、黃幹雄業已將所領取之提存金交付予祭祀公
    業黃五六公，則祭祀公業黃五六公無法律上之原因而受有此
    506,472 元利益，現任祭祀公業黃五六公之管理人黃麗華自
    應將上開所受利益返還予上訴人，爰依不當得利之法律關係
    ，請求被上訴人給付上訴人506,472 元等語。並聲明求為判
    決：(一)被上訴人應給付上訴人506,472 元，及自起訴狀繕本
    送達翌日起至清償日止按週年利率5%計算之利息。(二)上訴人
    願供擔保請准為假執行宣告。
二、被上訴人則以：在前訴訟即臺灣屏東地方法院90年度重訴字
    第13號民事判決及本院91年度重上字第43號民事判決理由中
    ，已認定黃國棟未經合法程序將系爭土地出賣與上訴人，系
    爭買賣契約對被上訴人不生效力，被上訴人並未受有利益，
    則法院及當事人對該重要爭點之法律關係，皆不得為相反之
    判斷或主張。又上訴人於上開民事案件中均係主張黃國棟等
    8 人受有利益，並未主張被上訴人受有利益，因受敗訴判決
    後，始為不同之主張。另依系爭買賣契約追批第4 點約定，
    系爭土地出賣同意人即黃國棟等8 人負出賣人連帶責任，並
    由其等共同收受買賣價金，則系爭買賣契約既已無效，債之
    關係仍存在於上訴人及黃國棟等8 人間，依約自應由黃國棟
    等8 人返還所受利益，是上訴人向與其無債之關係之被上訴
    人主張權利，於法無據。再者，本院91年度重上字第43號民
    事判決理由中，認定上訴人對於黃國棟詐騙派下員之情事，
    顯然知情，係屬惡意，則上訴人事先明知系爭買賣契約對被
    上訴人不生效力，而仍為給付，應有民法第180 條第3 款之
    適用，自不得再向被上訴人請求返還506,472 元。何況系爭
    買賣契約既對被上訴人不生效力，則黃國棟以被上訴人之名
    義所為之提存，亦對被上訴人不生效力，其提存應視為黃國
    棟以其個人名義辦理提存，而黃麗華、黃幹雄所提領之提存
    金共568,354 元既已交付予被上訴人，因黃國棟積欠被上訴
    人土地徵收補償1,129,567 元，性質上可視為民法第311 條
    所規定之為第三人清償，意即訴外人黃麗華、黃幹雄為黃國
    棟清償其積欠被上訴人之土地徵收補償費。退步言，縱認黃
    麗華與黃幹雄將上開提存金交付被上訴人不生第三人清償之
    法律效果，然被上訴人既對黃國棟有上開1,129,567 元債權
    ，亦得以此債權對黃國棟主張抵銷等語置辯。並聲明求為判
    決：(一)上訴人之訴駁回。(二)如受不利判決，願供擔保，請准
    免為假執行之宣告。
三、原審為上訴人敗訴之判決，上訴人不服，提起上訴。上訴聲
    明求為判決：(一)原判決廢棄。(二)被上訴人應給付上訴人506,
    472 元，及自起訴狀繕本送達翌日起至清償日止按週年利率
    5%計算之利息。被上訴人則答辯聲明求為判決: 駁回上訴。
四、兩造不爭執事項如下：
  (一)上訴人於81年8 月10日與祭祀公業黃五六公（當時之管理人
    為黃國棟）就系爭土地簽訂系爭買賣契約，約定買賣價金共
    57,091,400元，上訴人於簽約當日給付訂金20,000,000元予
    祭祀公業黃五六公當時之管理人黃國棟，因祭祀公業黃五六
    公之部分派下員不同意出賣系爭土地，黃國棟為順利辦理系
    爭土地之所有權移轉登記，乃於82年2 月24日以祭祀公業黃
    五六公為提存名義人，以其派下員即訴外人黃金瑛等12人為
    提存物受取人，每人各提存284,177 元，合計提存3,410,12
    4 元。
  (二)系爭土地之所有權係於83年3 月15日移轉登記予上訴人，且
    上訴人於83年3 月28日交付餘款37,091,400元與訴外人黃國
    棟等8 人。
  (三)祭祀公業黃五六公之現任管理人黃麗華以系爭土地所有權處
    分未經派下員同意為由，向臺灣屏東地方法院訴請上訴人塗
    銷就系爭土地所為之所有權移轉登記，經臺灣屏東地方法院
    以84年度重訴字第33號判決上訴人敗訴，上訴人不服，提起
    上訴，經本院以86年度重上更(一)字第42號民事判決認定，被
    上訴人之前管理人黃國棟無權處分系爭土地，系爭買賣契約
    對祭祀公業黃五六公不生效力，而判決駁回上訴人之上訴確
    定後，上訴人業已依該確定判決塗銷系爭土地所有權移轉登
    記。
  (四)上訴人已給付之系爭買賣價金，僅分別於85年8 月16日、88
    年11月9 日各取回30,000,000元、400,000 元，又上訴人前
    以黃國棟等8 人為被上訴人，提起返還不當得利訴訟，業經
    最高法院判決上訴人勝訴確定而取回23,652,568元。
  (五)上訴人以黃秀吉、黃麗華、黃幹雄、黃滿雄、黃三成、黃聰
    榮、黃金瑛、黃權書等3 人、黃尹文等4 人為被上訴人，提
    起不當得利訴訟，業經臺灣屏東地方法院以94年度訴字第42
    5 號民事判決確定，除黃麗華、黃幹雄因抗辯渠等業已將該
    領取之提存金繳還被上訴人而遭駁回，及上訴人撤回對黃乙
    鴻、黃森鴻、黃聰光之起訴外，訴外人黃秀吉、黃滿雄、黃
    三成、黃聰榮、黃金瑛應各給付上訴人25 3,236元；及黃權
    書等3 人應給付上訴人253,236 元、黃尹文等4 人應給付上
    訴人253,236 元。上訴人除上開取回之價金、因判決確定而
    能獲償之金額、及加計訴外人黃乙鴻、黃森鴻、黃聰光所提
    領之提存金額，總計56,584,928元〔30,000,000元+400,000
    元+23,652,568 元+ （253,236 元×5）+（253,236 元×2
    ）+ （253,236 元×3）=56,584,928元〕外，尚有餘額506,
    472 元未獲返還。
五、兩造之爭執事項如下: (一)為訴外人黃金瑛等12人各提存284,
    177 元之提存人係被上訴人或其當時管理人黃國棟？(二)訴外
    人黃麗華、黃幹雄將其等所提領之提存金各284,177 元，入
    被上訴人之公帳，作為清償黃國棟侵佔被上訴人之土地徵收
    補償費，是否生第三人清償效力？上訴人依不當得利返還請
    求權請求被上訴人返還506,472 元及其利息，有無理由？茲
    就此爭執點分述如下:
（一）為訴外人黃金瑛等12人各提存284,177 元之提存人係被上
      訴人或其當時管理人黃國棟？
    1.按「台灣之祭祀公業並非法人，僅屬於某死亡者後裔公同
      共有祀產之總稱，其本身無權利能力，不能為權利之主體
      ，其財產應為祭祀公業派下公同共有，不因土地登記簿記
      載其所有人名義為祭祀公業，而異其性質，故該不動產仍
      應認為其派下公同共有。」（最高法院65年度第2 次民庭
      庭推總會議決議）。
    2.查，為訴外人黃金瑛等12人各提存284,177 元之提存人姓
      名，依提存書記載雖係「祭祀公業黃五六公管理人黃國棟
      」（見原審卷第8 至19頁），惟依前開說明，本件祭祀公
      業黃五六公並無權利能力及當事人能力，自無法以祭祀公
      業黃五六公之名義為訴外人黃金瑛等12人提存，是其之前
      管理人黃國棟以祭祀公業黃五六公名義為訴外人黃金瑛等
      12人提存，應係黃國棟個人行為，與祭祀公業黃五六公無
      關，其提存人應係黃國棟而非祭祀公業黃五六公，上訴人
      主張上開提存之提存人係祭祀公業黃五六公云云，不足採
      信。
（二）訴外人黃麗華、黃幹雄將其等所提領之提存金各284,177
      元，入被上訴人之公帳，作為清償黃國棟侵佔被上訴人之
      土地徵收補償費，是否生第三人清償效力？上訴人依不當
      得利返還請求權請求被上訴人返還506,472 元及其利息，
      有無理由？
    1.按債之清償，得由第三人為之，民法第311 條第1 項前段
      定有明文。
    2.查，黃森鵬即祭祀公業黃五六公前管理人曾訴請黃國棟應
      返還徵收補償費，經台灣屏東地方法院87年度再更字第一
      號判決黃國棟應給付黃森鵬即祭祀公業黃五六公管理人1,
      129,567 元確定等情，有該民事判決書在卷可稽（見原審
      卷第94至110 頁），且為兩造所不爭執，自堪認屬實。而
      訴外人黃麗華、黃幹雄提領黃國棟所提存之提存金284,17
      7 元後，所提領之款項即屬訴外人黃麗華、黃幹雄所有，
      其等要如何使用該款項，乃其等之權利，是其等領取後，
      以因黃國棟積欠被上訴人土地徵收補償費1,129,567 元，
      而代黃國棟清償上開債務，依前開規定，自生為第三人清
      償之效力，是被上訴人辯稱：訴外人黃麗華、黃幹雄將其
      等所提領之提存金各284,177 元入其公帳，作為清償黃國
      棟侵佔被上訴人之土地徵收補償費，已生第三人清償效力
      等語，尚堪採信。
    3.按不當得利，須以無法律上之原因而受利益，致他人受損
      害為其成立要件。茲被上訴人收受訴外人黃麗華、黃幹雄
      所各給付之284,177 元，係因訴外人黃麗華、黃幹雄代第
      三人黃國棟清償其積欠被上訴人之債務之故，已如前述，
      則被上訴人收受上開款項難謂係無法律上之原因，自不生
      不當得利之問題，從而上訴人本於不當得利請求被上訴人
      返還上開款項中之506,472 元及其利息，應屬無據。
六、綜上所述，上訴人本於不當得利之法律關係，請求被上訴人
    給付506,472 元，及自起訴狀繕本送達翌日起至清償日止按
    週年利率5%計算之利息，為無理由，不應准許。其假執行之
    聲請亦失所附麗，應併予駁回。是原審為上訴人敗訴之判決
    ，及駁回其假執行之聲請，於法並無不合。上訴意旨指摘原
    判決不當，求予廢棄改判，為無理由，應予駁回。
七、本件事證已臻明確，兩造其餘攻擊防禦方法於本件判決結果
    不生影響，故不再一一論述，併此明。
八、據上論結，本件上訴為無理由，依民事訴訟法第449 條第1
    項、第78條，判決如主文。
中    華    民    國    97    年    6     月    18    日
                            民事第三庭
                                審判長法官  張國彬
                                法      官  吳登輝
                                法      官  鄭月霞
以上正本證明與原本無異。
本件不得上訴。
中    華    民    國    97    年    6     月    18    日
                                書  記  官  吳新貞


司法院資訊處製作；財團法人民間司法改革基金會備份。
